ACORDAO-COMPLETO-2401479

ACÓRDÃO 3577/2020 ATA 9/2020 - SEGUNDA CÂMARA

VISTO, relatado e discutido este processo consolidado de dez atos de reforma de militares do Comando do Exército.
ACORDAM os ministros do Tribunal de Contas da União, reunidos em sessão da 2ª Câmara, diante das razões expostas pela relatora, e com fundamento no art. 71, inciso III, da Constituição Federal e nos arts. 1º, inciso V, 39, inciso II, e 45 da Lei 8.443/1992 e 19 da Instrução Normativa 78/2018, em:
9.1. considerar legais os atos iniciais de reforma de Rosângela Souza de Oliveira (peça 4) , Miguel Milton de Oliveira (peça 6) , José Henrique Moreira (peça 8) e Oswaldo Santos Moreira da Costa (peça 9) , concedendo-lhes registro;
9.2. considerar legal o ato de alteração de reforma de Luiz Antônio Ferreira Lima (peça 3) , concedendo-lhe registro;
9.3. considerar ilegais os atos de alteração de reforma de José Timóteo Pereira (peça 2) , Sebastião Amaral Torres (peça 5) , Miguel Milton de Oliveira (peça 7) , José Henrique Moreira (peça 10) e Oswaldo Santos Moreira da Costa (peça 11) , negando-lhes registro;
9.4. dispensar o ressarcimento das quantias indevidamente recebidas, em boa-fé, pelos interessados dos atos considerados ilegais, consoante o Enunciado 106 da Súmula de Jurisprudência deste Tribunal;
9.5. determinar ao Comando do Exército, em relação aos interessados indicados no subitem 9.3 acima, que:
9.5.1. faça cessar, no prazo de 15 (quinze) dias, contado a partir da ciência desta deliberação, pagamentos decorrentes dos atos impugnados, sob pena de responsabilidade solidária da autoridade administrativa omissa, consoante o disposto nos arts. 71, inciso IX, da Constituição Federal e 262 do Regimento Interno desta Corte;
9.5.2. dê ciência do inteiro teor desta deliberação aos interessados, alertando-os de que o efeito suspensivo proveniente da interposição de eventuais recursos, caso não providos, não os eximirá da devolução dos valores indevidamente percebidos após a notificação;
9.5.3. envie a esta Corte de Contas, no prazo de 30 (trinta) dias, por cópia, comprovantes de que os interessados tiveram ciência desta deliberação.

Atos de reforma (iniciais e de alteração) de militares do Comando do Exército, enviados a este Tribunal de forma consolidada.

Segunda Câmara

Comando do Exército - Ministério da Defesa (vinculador).

3. Interessados: José Henrique Moreira (CPF XXX.945.097-XX), José Timóteo Pereira (CPF XXX.209.541-XX), Luiz Antônio Ferreira Lima (CPF XXX.400.568-XX), Miguel Milton de Oliveira (CPF XXX.931.318-XX), Oswaldo Santos Moreira da Costa (CPF XXX.522.122-XX), Rosângela Souza de Oliveira (CPF XXX.783.417-XX) e Sebastião Amaral Torres (CPF XXX.684.418-XX).

13.1. Ministros presentes: Augusto Nardes (na Presidência), Aroldo Cedraz, Raimundo Carreiro e Ana Arraes (Relatora).
13.2. Ministros-Substitutos presentes: Marcos Bemquerer Costa e André Luís de Carvalho.

ACORDAO-COMPLETO-2424008

Acórdão de Relação 8576/2020 - Segunda Câmara

Acórdão de Relação

ACORDAO-COMPLETO-2412126

Acórdão de Relação 5864/2020 - Segunda Câmara

ANA ARRAES

Adoto como relatório o parecer do Ministério Público junto ao TCU, na pessoa do procurador Júlio Marcelo de Oliveira (peça 15) :	
	"Trata-se de processo consolidado com 10 atos de reforma concedidas pelo Ministério da Defesa - Comando da Aeronáutica.
2. 	Em pareceres uniformes a Secretaria de Fiscalização de Pessoal (Sefip) propôs a legalidade e registro dos atos (peças 13-14) .
3. 	Os atos de peças 2, 5, 7, 10 e 11 tratam, respectivamente, das alterações das reformas de José Timóteo Pereira, Sebastião Amaral Torres, Miguel Milton de Oliveira, José Henrique Moreira e Oswaldo Santos Moreira da Costa. Os militares passaram para a reserva remunerada contando com mais de 30 anos de tempo de serviço e, em razão disso, começaram a receber os proventos calculados com base no soldo do posto acima ao que ostentavam na ativa, tendo por fundamento o art. 50, inciso II, da Lei 6.880/1980. Posteriormente, todos já reformados, passaram a receber proventos calculados com base no soldo de dois postos acima daqueles que ostentavam na atividade, em decorrência de invalidez permanente.
4. 	A Corte de Contas firmou entendimento, por intermédio do Acórdão 2225/2019-TCU-Plenário, da relatoria do Ministro Benjamin Zymler e proferido na sessão de 18/9/2019, no sentido de que não há embasamento legal para o cálculo dos proventos de reforma ter por referência dois postos acima daquele ostentado pelo militar na atividade, tampouco para alcançar militar já reformado. A Lei 6.880/1980 trata do tema em seus artigos 50, 108 e 110 (grifos acrescidos) :
Art. 50. São direitos dos militares:
 (...) 
II - a percepção de remuneração correspondente ao grau hierárquico superior ou melhoria da mesma quando, ao ser transferido para a inatividade, contar mais de 30 (trinta) anos de serviço; (redação original) 
II - o provento calculado com base no soldo integral do posto ou graduação que possuía quando da transferência para a inatividade remunerada, se contar com mais de trinta anos de serviço; (Redação dada pela Medida Provisória nº 2.215-10, de 31.8.2001) 
III - a remuneração calculada com base no soldo integral do posto ou graduação quando, não contando 30 (trinta) anos de serviço, for transferido para a reserva remunerada, ex officio, por ter atingido a idade-limite de permanência em atividade no posto ou na graduação, ou ter sido abrangido pela quota compulsória; e (Redação original) 
III - o provento calculado com base no soldo integral do posto ou graduação quando, não contando trinta anos de serviço, for transferido para a reserva remunerada, ex officio, por ter atingido a idade-limite de permanência em atividade no posto ou na graduação, ou ter sido abrangido pela quota compulsória; e (Redação dada pela Medida Provisória nº 2.215-10, de 31.8.2001) 
	(...) 
Art. 108. A incapacidade definitiva pode sobrevir em conseqüência de:
I - ferimento recebido em campanha ou na manutenção da ordem pública;
II - enfermidade contraída em campanha ou na manutenção da ordem pública, ou enfermidade cuja causa eficiente decorra de uma dessas situações;
III - acidente em serviço;
IV - doença, moléstia ou enfermidade adquirida em tempo de paz, com relação de causa e efeito a condições inerentes ao serviço;
V - tuberculose ativa, alienação mental, neoplasia maligna, cegueira, lepra, paralisia irreversível e incapacitante, cardiopatia grave, mal de Parkinson, pênfigo, espondiloartrose anquilosante, nefropatia grave e outras moléstias que a lei indicar com base nas conclusões da medicina especializada; e (Redação original) 
V - tuberculose ativa, alienação mental, esclerose múltipla, neoplasia maligna, cegueira, lepra, paralisia irreversível e incapacitante, cardiopatia grave, mal de Parkinson, pênfigo, espondiloartrose anquilosante, nefropatia grave e outras moléstias que a lei indicar com base nas conclusões da medicina especializada; e (Redação dada pela Lei nº 12.670, de 2012) 
VI - acidente ou doença, moléstia ou enfermidade, sem relação de causa e efeito com o serviço.
§ 1º Os casos de que tratam os itens I, II, III e IV serão provados por atestado de origem, inquérito sanitário de origem ou ficha de evacuação, sendo os termos do acidente, baixa ao hospital, papeleta de tratamento nas enfermarias e hospitais, e os registros de baixa utilizados como meios subsidiários para esclarecer a situação.
§ 2º Os militares julgados incapazes por um dos motivos constantes do item V deste artigo somente poderão ser reformados após a homologação, por Junta Superior de Saúde, da inspeção de saúde que concluiu pela incapacidade definitiva, obedecida à regulamentação específica de cada Força Singular.
Art. 110. O militar da ativa julgado incapaz definitivamente por um dos motivos constantes dos itens I e II do artigo 108 será reformado com remuneração calculada com base no soldo correspondente ao grau hierárquico imediato ao que possuir na ativa. (Redação original) 
Art. 110. O militar da ativa ou da reserva remunerada, julgado incapaz definitivamente por um dos motivos constantes dos incisos I e II do art. 108, será reformado com a remuneração calculada com base no soldo correspondente ao grau hierárquico imediato ao que possuir ou que possuía na ativa, respectivamente. (Redação dada pela Lei nº 7.580, de 1986) 
§ 1º Aplica-se o disposto neste artigo aos casos previstos nos itens III, IV e V do artigo 108, quando, verificada a incapacidade definitiva, for o militar considerado inválido, isto é, impossibilitado total e permanentemente para qualquer trabalho.
§ 2º Considera-se, para efeito deste artigo, grau hierárquico imediato:
a) o de Primeiro-Tenente, para Guarda-Marinha, Aspirante-a-Oficial e Suboficial ou Subtenente;
b) o de Segundo-Tenente, para Primeiro-Sargento, Segundo-Sargento e Terceiro-Sargento; e
c) o de Terceiro-Sargento, para Cabo e demais praças constantes do Quadro a que se refere o artigo 16.
§ 3º Aos benefícios previstos neste artigo e seus parágrafos poderão ser acrescidos outros relativos à remuneração, estabelecidos em leis especiais, desde que o militar, ao ser reformado, já satisfaça às condições por elas exigidas.
§ 4º O direito do militar previsto no artigo 50, item II, independerá de qualquer dos benefícios referidos no caput e no § 1° deste artigo, ressalvado o disposto no parágrafo único do artigo 152. (Revogado pela Medida Provisória nº 2.215-10, de 31.8.2001) 
§ 5º Quando a praça fizer jus ao direito previsto no artigo 50, item II, e, conjuntamente, a um dos benefícios a que se refere o parágrafo anterior, aplicar-se-á somente o disposto no § 2º deste artigo. (Revogado pela Medida Provisória nº 2.215-10, de 31.8.2001) 
5. Da leitura dos dispositivos, observa-se que o benefício de 'proventos calculados sobre o posto hierárquico imediato', seja em consequência de transferência para a inatividade contando com mais de 30 anos de serviço, conforme dispõe o art. 50 da Lei 6.880/1980, seja pelo motivo de o militar ter sido considerado incapaz definitivamente, conforme art. 110 da mesma lei, somente pode ser calculado com base no soldo correspondente ao grau hierárquico imediato ao que possuir ou que possuía na ativa. O benefício também não alcança militar já reformado.
6. É nesse sentido a jurisprudência do Superior Tribunal de Justiça (grifos inseridos) :
PROCESSUAL CIVIL. ADMINISTRATIVO. MILITAR REFORMADO POR ATINGIR A IDADE LIMITE NA RESERVA. INVALIDEZ SUPERVENIENTE À INATIVAÇÃO. REFORMA COM REMUNERAÇÃO CORRESPONDENTE AO GRAU HIERÁRQUICO IMEDIATO. IMPOSSIBILIDADE. SÚMULAS 7 E 83 DO STJ.
1. O art. 110 da Lei 6.880/1980 prevê o direito de o militar da ativa ou da reserva remunerada ser reformado com a remuneração calculada com base no soldo correspondente ao grau hierárquico imediato ao que possuir.
2. O Tribunal de origem asseverou: 'o autor foi reformado ex officio em 21/05/2006 (Evento 20 - PROCADM4 - fl. 15) , por ter atingido idade limite de permanência na reserva, nos termos do art. 106, I, d, da Lei n° 6.880/80. Pretende, agora, a melhoria da reforma para que seus proventos passem a ser calculados com base na remuneração do posto superior na inatividade, em razão da superveniência de moléstia que determina a sua invalidez (neoplasia maligna constatada em 04/01/2008) '.
3. É inviável reanalisar a constatação das datas da reforma e da eclosão da moléstia, pois inarredável a revisão do conjunto probatório dos autos para afastar as premissas fáticas estabelecidas pelo acórdão recorrido. Aplica-se, portanto, o óbice da Súmula 7/STJ. 
4. Ao reconhecer que o direito ora pugnado alcança apenas os militares da ativa ou da reserva remunerada, não prevendo a possibilidade da alteração de proventos de militar reformado por atingir a idade limite na reserva, o Tribunal a quo decidiu em consonância com a jurisprudência do STJ, razão pela qual incide a Súmula 83 do STJ. Precedentes: REsp 1.381.724/RS, Relatora Ministra REGINA HELENA COSTA, PRIMEIRA TURMA, DJe 10/5/2017; e AgRg no REsp 1.539.940/RS, Relatora Ministra ASSUSETE MAGALHÃES, SEGUNDA TURMA, DJe 29/3/2016.
5. Recurso Especial não conhecido. (REsp 1.784.347/RS, Rel. Min. Herman Benjamin, Segunda Turma, julgado em 2/4/2019, DJe de 23/4/2019) .
ADMINISTRATIVO. MILITAR. REFORMA. ALTERAÇÃO DE BENEFÍCIO. INCAPACIDADE SUPERVENIENTE. ART. 110, § 1º C/C ART. 108, V, DA LEI 6.880/80. MILITARES DA ATIVA OU RESERVA REMUNERADA. RESTRIÇÃO. MILITAR JÁ REFORMADO. IMPOSSIBILIDADE. 
1. A reforma do militar com a remuneração calculada com base no soldo correspondente ao grau hierárquico imediato ao que possuir ou que possuía na ativa, nos termos do art. 110, § 1º, c/c o art. 108, V, da Lei 6.880/80, restringe-se aos militares da ativa ou reserva remunerada, na exata disposição do caput do art. 110, não sendo possível a concessão de tal benesse àqueles militares já reformados. 
2. Recurso especial não provido. (REsp 1.340.075/CE, Rel. Min. Castro Meira, Segunda Turma, julgado em 9/4/2013, DJe de 15/4/2013) 
7. 	No que concerne a José Timoteo Pereira (peça 2) , ele ocupava, na ativa, o posto de Capitão, e foi transferido para a reserva remunerada em 12/9/1979, quando contava com 30 anos, 6 meses e 10 dias de serviço. Em razão disso, os proventos da reserva passaram a ser calculados tendo por referência o posto de Major. O militar foi reformado em 22/8/1990, com proventos calculados com base no mesmo posto. O ato em análise foi editado para majorar os proventos calculados com base no posto de Tenente Coronel, por ter sido considerado definitivamente incapaz para o serviço ativo das Forças Armadas em face de invalidez permanente decorrente de doença especificada em lei.
8. 	Em relação a Sebastião Amaral Torres (peça 5) , observa-se que ele ocupava, na ativa, o posto de Suboficial, e foi transferido para a reserva remunerada em 30/3/1984, quando contava com 30 anos, 3 meses e 4 dias de serviço. Em razão disso, os proventos da reserva passaram a ser calculados tendo por referência o posto de 2º Tenente, com fundamento no art. 50, inciso II, da Lei 6.880/1980. O militar foi reformado em 9/9/1991, com proventos calculados com base no mesmo posto. O ato em análise foi editado para majorar os proventos calculados com base no posto de 1º Tenente, por ter sido considerado definitivamente incapaz para o serviço ativo das Forças Armadas em face de invalidez permanente decorrente de doença especificada em lei.
9. 	Miguel Milton de Oliveira (peça 7) ocupava, na ativa, o posto de Suboficial, e foi transferido para a reserva remunerada em 23/7/1990, quando contava com 30 anos, 1 mês e 11 dias de serviço. Em razão disso, os proventos da reserva passaram a ser calculados tendo por referência o posto de 2º Tenente, com fundamento no art. 50, inciso II, da Lei 6.880/1980. O militar foi reformado em 8/5/1997, com proventos calculados com base no mesmo posto. O ato de peça 6 espelha tal situação e, por isso, concordamos com a proposta de legalidade daquele ato formulada pela Sefip. Todavia, o ato em análise foi editado para majorar os proventos calculados com base no posto de 1º Tenente, por ter sido considerado definitivamente incapaz para o serviço ativo das Forças Armadas em face de invalidez permanente decorrente de doença especificada em lei.
10. 	Quanto a José Henrique Moreira (peça 10) verifica-se que ele ocupava, na ativa, o posto de Coronel, e foi transferido para a reserva remunerada em 10/6/1992, quando contava com 35 anos, 6 meses e 6 dias de serviço. Em razão disso, os proventos da reserva passaram a ser calculados tendo por referência o posto de Brigadeiro, com fundamento no art. 50, inciso II, da Lei 6.880/1980. O militar foi reformado em 17/3/2004, com proventos calculados com base no mesmo posto. O ato de peça 8 espelha tal situação e, por isso, concordamos com a proposta de legalidade daquele ato formulada pela Sefip. No entanto, o ato em análise foi editado para majorar os proventos calculados com base no posto de Major-Brigadeiro, por ter sido considerado definitivamente incapaz para o serviço ativo das Forças Armadas em face de invalidez permanente decorrente de doença especificada em lei.
11. 	Oswaldo Santos Moreira da Costa (peça 11) ocupava, na ativa, o posto de Suboficial, e foi transferido para a reserva remunerada em 17/5/1985, quando contava com 30 anos, 4 meses e 19 dias de serviço. Em razão disso, os proventos da reserva passaram a ser calculados tendo por referência o posto de 2º Tenente, com fundamento no art. 50, inciso II, da Lei 6.880/1980. O militar foi reformado em 30/7/1992, com proventos calculados com base no mesmo posto. O ato de peça 9 espelha tal situação e, por isso, concordamos com a proposta de legalidade daquele ato formulada pela Sefip. O ato de peça 11, por sua vez, foi editado para majorar os proventos calculados com base no posto de 1º Tenente, por ter sido considerado definitivamente incapaz para o serviço ativo das Forças Armadas em face de invalidez permanente decorrente de doença especificada em lei.
12. 	Ante o exposto, este representante do Ministério Público de Contas da União opina por considerar ilegais os atos de reforma de José Timóteo Pereira, Sebastião Amaral Torres, Miguel Milton de Oliveira, José Henrique Moreira e Oswaldo Santos Moreira da Costa (peças 2, 5, 7, 10 e 11) , uma vez que as alterações das reformas em análise alcançam militares já reformados e concede a eles dois postos acima daqueles que ostentavam na atividade, em desacordo com a citada legislação, o paradigmático Acórdão 2225/2019-TCU-Plenário e a jurisprudência do STJ.
13. 	Ressalte-se que os referidos atos foram enviados ao TCU em 2019, de modo que podem ser apreciados sem a necessidade de prévia oitiva dos interessados, nos termos do Acórdão 587/2011-TCU-Plenário.
II
14. 	Registre-se que o ato de peça 3, embora trate de alteração da reforma de Luiz Antônio Ferreira Lima para conceder-lhe proventos em grau hierárquico superior, não há irregularidade na concessão, uma vez que o militar foi acometido de doença especificada em lei em 6/11/2006, consoante se vê no laudo médico (peça 3, p. 6) , quando o militar ainda estava na reserva. Observa-se que o ato inicial da reforma, com vigência em 6/11/2006, foi apreciado pela legalidade, no âmbito do processo TC Processo 027.872/2019-0, (peça 15) .
III
15. 	Por fim, quanto aos demais atos, acolhemos a proposta apresentada pela Unidade Técnica de legalidade e registro."
	É o relatório.

não há.

Procurador Rodrigo Medeiros de Lima.

ATOS DE REFORMA. ALTERAÇÕES PARA ELEVAR OS PROVENTOS ANTE SITUAÇÃO DE INCAPACIDADE TOTAL E PERMANENTE PARA QUALQUER TRABALHO ADQUIRIDA APÓS A INATIVIDADE. REMUNERAÇÃO COM BASE EM DOIS POSTOS ACIMA DO OSTENTADO PELO MILITAR NA ATIVIDADE. ILEGALIDADE. INTERPRETAÇÃO SISTEMÁTICA DAS DISPOSIÇÕES DA LEI 6.880/1980. PRECEDENTES DESTA CORTE E DO SUPERIOR TRIBUNAL DE JUSTIÇA. LEGALIDADE DOS DEMAIS ATOS.

REFORMA (REFO)

Secretaria de Fiscalização de Pessoal (Sefip).

O presente feito trata de dez atos de reforma (iniciais e de alteração) de militares do Comando do Exército, enviados a este Tribunal de forma consolidada.
2.	A Secretaria de Fiscalização de Pessoal (Sefip) propõe a legalidade dos atos e a concessão de seus respectivos registros, após processamento das críticas geradas pelo sistema e-Pessoal e pelo confronto de suas informações com as do Sistema Integrado de Administração de Pessoal (Siape) .
3.	O Ministério Público junto ao TCU (MPTCU) dissente pontualmente da proposição alvitrada pela referida unidade técnica no tocante aos atos de alteração das reformas concernentes a José Timóteo Pereira (peça 2) , Sebastião Amaral Torres (peça 5) , Miguel Milton de Oliveira (peça 7) , José Henrique Moreira (peça 10) e Oswaldo Santos Moreira da Costa (peça 11) , os quais, a seu ver, devem ser considerados ilegais. 
4.	O quadro a seguir evidencia os atos em questão, os seus fundamentos legais e as propostas de mérito formuladas pela unidade técnica e pelo Parquet:
	Interessados
	Tipo de ato
	Proposta Sefip
	Proposta MPTCU
	Fundamento legal

	José Timóteo Pereira (peça 2) , Sebastião Amaral Torres (peça 5) , Miguel Milton de Oliveira (peça 7) , José Henrique Moreira (peça 10) e Oswaldo Santos Moreira da Costa (peça 11) 
	alteração
	legalidade
	ilegalidade
	REF-13 - Lei 6.880/80, art. 104, inciso II, c/c art. 106, inciso II, c/c art. 108, inciso V, c/c art. 109 e art. 110, § 1º e § 2º (reforma ex officio por ter sido julgado incapaz, definitivamente, para o serviço ativo das Forças Armadas, e com invalidez permanente por motivo de [...] e outras moléstias que a lei indicar com base nas conclusões da medicina especializada, com qualquer tempo de serviço. Por ter sido considerado inválido, faz jus ao grau hierárquico imediato, inclusive considerando-se os graus hierárquicos dispostos no § 2º, do art. 110, da Lei 6.880/80) .

	Luiz Antônio Ferreira Lima (peça 3) , Rosângela Souza de Oliveira (peça 4) ,
	alteração (peça 3) e inicial (peça 4) 
	legalidade
	legalidade
	
	José Henrique Moreira (peça 8) 
	inicial
	legalidade
	legalidade
	REF-3 - Lei nº 6.880/80, art. 104, inciso II, c/c art. 106, inciso I, alínea "b" (reforma ex officio por
idade-limite de permanência na reserva para Oficial Superior, inclusive membros do Magistério Militar) 

	Miguel Milton de Oliveira (peça 6) , Oswaldo Santos Moreira da Costa (peça 9) 
	inicial
	legalidade
	legalidade
	REF-5 - Lei 6.880/80, art. 104, inciso II, c/c art. 106, inciso I, alínea "d" (reforma ex officio por idade-limite de permanência na reserva para praças) 

-II-
5.	Acompanho o parecer do MPTCU, por seus fundamentos, ante a ilegalidade dos atos de alteração das reformas concernentes a José Timóteo Pereira (peça 2) , Sebastião Amaral Torres (peça 5) , Miguel Milton de Oliveira (peça 7) , José Henrique Moreira (peça 10) e Oswaldo Santos Moreira da Costa (peça 11) .
6.	Os interessados passaram para a reserva com remunerações referentes aos postos hierárquicos superiores, por força do permissivo contido no art. 50, inciso II, da Lei 6.880/1980, em sua redação original:
"Art. 50. São direitos dos militares: 
 (...) 
II - a percepção de remuneração correspondente ao grau hierárquico superior ou melhoria da mesma quando, ao ser transferido para a inatividade, contar mais de 30 (trinta) anos de serviço;"	
7.	Posteriormente, foram reformados ex officio ao terem alcançado a idade-limite de 60 anos (art. 106, inciso I, alínea "c", da Lei 6.880/1980) . Ocorre que os atos de reforma foram alterados para elevar os proventos dos interessados a valores correspondentes aos soldos imediatamente superiores, sob o amparo do disposto nos art. 108, inciso V, e 110, § 1º, da referida norma legal, na redação conferida pela Lei 7.580/1986:
"Art. 108. A incapacidade definitiva pode sobrevir em consequência de:
 (...) 
V - tuberculose ativa, alienação mental, esclerose múltipla, neoplasia maligna, cegueira, lepra, paralisia irreversível e incapacitante, cardiopatia grave, mal de Parkinson, pênfigo, espondiloartrose anquilosante, nefropatia grave e outras moléstias que a lei indicar com base nas conclusões da medicina especializada; e (Redação dada pela Lei nº 12.670, de 2012) 
 (...) 
Art. 110. O militar da ativa ou da reserva remunerada, julgado incapaz definitivamente por um dos motivos constantes dos incisos I e II do art. 108, será reformado com a remuneração calculada com base no soldo correspondente ao grau hierárquico imediato ao que possuir ou que possuía na ativa, respectivamente.
§ 1º Aplica-se o disposto neste artigo aos casos previstos nos itens III, IV e V do artigo 108, quando, verificada a incapacidade definitiva, for o militar considerado inválido, isto é, impossibilitado total e permanentemente para qualquer trabalho.
 (...) " (grifei) 
8.	A ilegalidade dos atos de alteração está na impossibilidade de concessão do benefício previsto no art. 110 ao militar reformado, seja pelo alcance da idade-limite de permanência na reserva - como se verifica no caso concreto - seja por incapacidade definitiva para o serviço ativo, haja vista o texto legal regular apenas as hipóteses do militar da ativa ou da reserva remunerada.
9.	Esse entendimento está em consonância com as jurisprudências desta Casa  (v.g. Acórdão 13439/2019-TCU-Primeira Câmara e 2.225/2019-Plenário) e do Superior Tribunal de Justiça (v.g. REsp 1.784.347/RS, REsp 1.340.075/CE e AgRg nos EDcl no Recurso Especial 966.142/RJ) . 
10.	Portanto, endossando a manifestação do Parquet, por seus fundamentos, os atos em questão devem ser considerados ilegais, sem prejuízo da legalidade dos demais (iniciais e de alteração) .
	Ante o exposto, VOTO por que seja aprovada a minuta de acórdão que submeto à consideração deste Colegiado.
TCU, Sala das Sessões Ministro Luciano Brandão Alves de Souza, em 6 de abril de 2020.
ANA ARRAES 
Relatora